高雄高等行政法院判決　　　　　　　　　　　　　　九十年度訴字第一七六六號
　　　　　　　　　　　　　　　.
　　原　　　告　　丁○○
　　　　　　　　　戊○○
　　　　　　　　　己○○
　　　　　　　　　庚○○
　　兼右四人共
　　同訴訟代理人
　　　　　　　　　乙○○
　　　　　　　　　丙○○
　　兼右六人共
　　同訴訟代理人
　　　　　　　　　甲○○
　　右一人訴訟
　　代理人
　　　　　　　　　壬○○
　　被　　　告　　國立台南啟聰學校
　　代　表　人　　辛○○　○○.
　　訴訟代理人　　癸○○
右當事人間因級俸事件，原告不服行政院中華民國八十九年十一月六日台八十九訴字
第三一七八七號再訴願決定，提起行政訴訟，本院判決如左：
    主  文
再訴願決定、訴願決定及原處分均撤銷。
訴訟費用由被告負擔。
    事  實
甲、事實概要：
    緣原告等七人係前臺灣省立彰化教育學院（現改制為國立彰化師範大學）特殊教
    育學系畢業，於民國（下同）七十二年至七十四年間相繼任職於臺灣省立台南啟
    聰學校（以下簡稱台南啟聰學校），擔任特殊教師。是時因前臺灣省政府教育廳
    未將教育部七十二年六月八日台人字第二一六五四號函轉知有關機關、學校，致
    被告仍依照教育部七十年五月十五日台七十人字第五一四０二號函釋，以原告等
    七人擔任特殊教育教師予以提高一級支薪。嗣被告依教育部八十八年十月二十二
    日台（八八）教中（人）字第八八五０四三五二號函，就特殊教育學系（以下簡
    稱特教系）畢業生擔任特殊教育學校（班）教師者，因薪級誤核溢支薪俸處理原
    則，於八十八年十一月三日以（八七）南聰人字第一三０三號函通知原告等七人
    ，對於特教系畢業並於七十二年六月八日以後到職之特教老師，仍依教育部七十
    二年六月八日台人字第二一六五四號規定核敘薪級；七十二年六月八日至八十二
    年二月四日期間溢領之薪俸可免於追繳，惟自八十二年二月五日起溢支薪給部份
    仍應執行追繳。原告等七人對該行政處分不服，循序提起訴願及再訴願，均遭決
    定駁回，遂提起本件行政訴訟。
乙、兩造聲明：
  (一)原告聲明求為判決：
    (1)再訴願決定、訴願決定及原處分均撤銷。
    (2)訴訟費用由被告負擔。
  (二)被告聲明求為判決：
    (1)原告之訴駁回。
    (2)訴訟費用由原告負擔。
丙、兩造之主張之理由
一、原告起訴意旨略謂：
（一）按司法院釋字第四０七號解釋與釋字第二一六號解釋謂：法官於審判時應就具
      體案情，依其獨立確信之判斷，認定事實，適用法律，不受行政機關函釋之拘
      束，按歷年來有關從事特殊教育工作，可以提晉薪級之規定，可分類如下：１
      、修滿特殊教育學分。２、特殊教育系畢業。３、具合格特殊教師登記資格者
      ，上述各項規定其發布與公告之時期為六十七年至七十五年，原告起敘時間分
      別為七十二年至七十四年，涵蓋在此一規定之適用時期。原告為特殊教育系畢
      業之特殊教師，理所當然已修滿特殊教育學分，並且具合格特殊教師登記資格
      。故原告完全合乎上述任何提晉薪級之規定，提敘薪級之資格完全合法。而且
      ，原告起敘之初即領受初聘聘書，並同時接受起敘通知書，起敘通知書上除了
      記載提敘一級之事實外，亦記載提敘一級之原因；原告既然接受初聘聘書與起
      敘通知書，並經過權責機關教育廳審查並核准在案，表示雙方聘僱之行政契約
      已成立，並受其拘束。另依前述之規定與當時實施已久之慣例，此提敘一級之
      待遇具存續力，至今仍適用。
（二）被告於處分書中，稱七十二年六月八日台（七二）人字第二一六五四號函已規
      定：「特殊教育學系畢業之學生，擔任特殊教育教師，不得提敘一級支薪」。
      其內容不實：
　１、教育部七十二年函釋於第一項先引述一段六十九年會議紀錄謂「目前擔任特殊
    　班之教師，除支給職務加給外，另予或明或暗提敘一級，又修滿特殊教育科目
    　學分再予提敘一級．．．」。而於結尾作成結論謂：「故今後擔任特殊學校（
    　班）教師時，除依規定修滿特殊教育科目學分得依規定提敘一級，並受本職最
    　高薪之限制外，不再另行提敘薪級。」，此段內容在敘述特殊教師原本可以提
      敘兩級，其中之一是因有修滿特殊教育科目學分，另一級則或明或暗沒有條件
      限制都可提敘一級。故七十二年函釋之最後結論是只能提敘一級不再提敘兩級
      。而事實上，當年台灣省教育廳，認為該函釋和以前一樣，師範專科學校國校
      師資科智能不足兒童教育組畢業之特殊教師，依舊可以提敘一級支薪，因此未
      將該函釋傳達至下級機關，也不予以公告。
  ２、原告在校所修學分數，曾多修輔系二十學分，以符合所任教之專業科目，仍合
      乎七十二年函釋後段「多修專業科目二十學分可以提敘薪級」之規定。因此，
      原告完全滿足七十二年函釋前段與後段之雙重規定。
　３、公法之適用，以明文之規定為限，自不得以他法之規定而類推適用本法，此乃
　　　當然之解釋，亦為適用法律之一大原則（改制前行政法院六十年度判字第四一
      七號足參）。教育部前揭七十二年函釋除第二項專指師專國校師資科智能不足
      兒童教育組畢業者外，該函釋中並未見到「特殊教育學系畢業之學生，擔任特
      殊教育教師，不得提敘一級支薪」之規定。又教師敘薪規定係屬公法，其適用
      應依本法有規定者為限。何況上述判例是指本法未規定者，不得類推適用其他
      法律之規定；依舉輕明重之原則，本案原告之敘薪於本法既有明文規定，更不
      應再類推適用其他法律之規定。因此，原告依據七十年之規定可以提敘一級支
      薪，師專國校師資科智能不足兒童教育組畢業者按照七十二年函釋處理（至於
      其意旨究竟是不能提敘二級、或是不能提敘一級，皆與原告無關。），亦即不
      同之個案分別依照其個別之明文規定處理，這才是正確合理之處置方式，才合
      乎公法之適用性原則。另從原告之立場來看，當原告求學時欲選擇某科系或求
      職時選擇某行業，以做為未來一生職業之抉擇時，必定只會參考有關該科系或
      該行業之相關規定，實在無法把全國其他科系或行業所有之規定事項作逐條研
      究，以檢視其規定是否可以類推適用，而影響到自身之權益。而事實上，教育
      部前揭七十二年函釋是針對高雄市師範專科學校畢業教師所作之個案答覆函，
      因此高雄市教育局亦認為該函釋只適用於該個案，因此未將該函釋傳達至特殊
      教育系畢業者任教之各國中、高中與特殊學校。
　４、是不論教育部前揭七十二年函釋，其意旨究竟是如教育部所曲解之「不能提敘
      一級」，或是如全國特殊教師們所指明且為全國各機關學校所採用之「可以提
      敘一級，不再提敘第二級」，以及其適用範圍是否包含「特殊教育學系畢業者
      」，因教育部所堅持之片面解釋顯然不符合「明確性原則」，才造成執行機關
      無法依照教育部意旨正確執行，故教育部已違背行政程序法第五條「行政行為
      之內容應明確」之規定。而且，教育部追溯既往之行政行為，故意漠視所有對
      原告有利之情形，完全不符合行政程序法第九條「行政機關就該管行政程序，
      應於當事人有利及不利之情形，一律注意。」之規定。
　５、前揭七十二年之函釋並未於政府公報或新聞媒體上公告週知，又未有效下達。
      如果該七十二年函釋確為重大制度上改變之依據，則其嚴重影響全國每年十餘
      萬考生判斷選讀科系之權利，照理也應該正式公告於政府公報上；教育部不但
      事前毫無任何跡象可循（如並未就函釋內容、疑慮事項、以及配合措施等作任
      何之會議研討），甚至連續十年未刊載在教育部或省政府公報上或經媒體公告
      ，除與教育部當時所為之一般行政慣例不合，並違反行政程序法第一百五十四
      條事先公告及同法第一百五十七條發布時公告之規定。教育部當時既然未將此
      一規定正式公告實施，加上事前又毫無任何跡象可循，且該函釋又未有效下達
      全省各機關學校，全省各機關學校及全國社會大眾皆無人可以知曉的情況下，
      依行政程序法第一百六十條規定，在程序上該函釋等於無效；於是全國繼續使
      用原來之規定去聘任特殊教師，並無錯誤。何況上開教育部七十年五月十五日
      台七十人字第五一四０二號函釋，是經過合法公告而成為省政府之行政命令，
      並早於六十九年十月九日台（六九）人字第三一四七０號函正式宣告其法律位
      階高於公立學校教職員敘薪辦法，而成為一項特別法規，相較系爭教育部七十
      二年函釋卻是從未公告且未曾有效下達被告機關之單純個案解釋函，連行政規
      則之構成要件都難成立，兩者之法律位階有明顯差異。
  ６、教育部未於事後就前揭七十二年之函釋，作任何督導或宣告措施，放任全國各
　　  級學校承辦人員一直持續原來之政策。甚至於七十三年至七十五年間，幾次對
　　  提敘薪級之資格「重新規定在案」並公告在省政府公報上時，亦與七十二年以
      前之規定一樣，只要求「修滿特殊教育學分與從事特殊教育工作」，此外無其
      他之限制條件，相關函釋均在七十二年之後，合法公告之行政命令，更清楚表
      示，七十二年函釋之各項疑點，已被其後公告之規定所更正，系爭七十二年之
      函釋既然已經被重新更正在案，更不能成為「重大人事制度變更之依據」。
　７、行政行為必須符合程序正義之原則：在一個民主法治之國家，一項法規之訂定
　　　，必須有合理的程序。倘上級機關勾結或欺騙下級機關，先是正式公告一個優
      惠條件之辦法，誘使某一群不特定人士（包括準備參加大學入學考試之高中學
      生），參與某項較辛勞且乏人問津之工作；隨後上級機關再將一個完全相反且
      不合理之安排，預先伏筆於另一項語意不清且不甚相關之解釋函中，發文給下
      級機關簽收作為憑證，並且予以保密，不對外公開，既不解釋清楚，也不督導
      實施；等到十餘年之後，突然對外正式公告，說某一規定早已存在多年了；然
      後再任意片面擴張解釋其內容，且追溯既往至發文之日期，以達其精神與勞力
      剝削之目的。既不符合明確性原則，又未以「適當之方式」「適時公佈」，違
      背行政程序法第四十五條所規定資訊公開化、透明化原則，完全不合乎法規命
      令存在之條件。類此未能遵循行政程序法第一條所揭示公正、公開與民主之程
      序大原則，徹底欠缺程序正義之行政處分，仍視其為合法的話，則政府各機關
      及公民營企業機構都可群起仿效，從此人民之權利與社會之公益將難以獲得保
      障，政府之公信力亦將蕩然無存。
（三）不公平敘薪政策之起源與其違法之理由：
　　　真正造成敘薪規定變更之關鍵在教育部八十二年一月十五日台（八二）人字第
      ０二七六八號函釋，其內容引用六十九年之特別規定，並對前揭七十二年之函
      釋斷章取義，意圖做一個統整性之新解釋；否則，該八十二年之函釋，只要引
      述前揭七十二年之函釋即可，無須引述上開六十九年之函釋。然由前揭七十二
      年之函釋前段敘述可知，七十二年之函釋亦是源自六十九年函釋，實因六十九
      年函釋是依據六十九年先前召開之會議結論所定之規定，才是一項政策確定之
      新規定、新辦法，其內容是指示所有下級機關照辦之行政命令，且其用語相當
      的明確。又由相關證據上得知，前揭七十年之函釋，同樣也是依據六十九年之
      函釋意旨作成解釋（此由教育部掌管之原始資料應可證實）。是上開八十二年
      之函釋因未充分了解十多年前之狀況，採用「不當之連結」方式，並且斷章取
      義後再予以「不當之擴張解釋與曲解」，因此其內容既不合理，且欠缺法律授
      權之依據。另採用同工不同酬之不公平差別待遇，更明顯違法。故上開八十二
      年之函釋是不合理與違法敘薪政策真正之起源。次按行政法規不溯及既往原則
      ，不僅是用法，且是立法原則，國家機關於適用行政法規時，應遵守此原則，
      不得任意為擴張例外規定之解釋，改制前行政法院八十一年度判第九七六號判
      決足參。教育部於八十二年所作之擴張解釋，明顯違背法律之安定原則。又司
      法院釋字第二八七號解釋：「．．惟在後之釋示如與在前之釋示不一致時，在
      前之釋示並非當然錯誤，於後釋示發布前，依前釋示所為之行政處分已確定者
      ，除前釋示確有違法之情形外，為維持法律秩序之安定，應不受後釋示之影響
      」。茲教育部於事隔十多年之後，突然再利用上開八十二年之函釋溯及既往適
      用，否定在前之合法之行政處分，明顯亦牴觸司法院釋第二八七號解釋。
（四）從時間與時效上考量：
　　　當年教育部於政府公報上公告其七十年函釋之後，確實對家境較清寒之學生產
　　　生強烈的誘因，原告對政府公告之措施予以充分之信賴，因此做了職業生涯之
　　　規劃，而選讀了特殊教育系，其入學時間為六十九年至七十一年之間，均在七
      十二年函釋發文之前入學。基於保護人民正當合理之信賴，就算教育部有理由
      要在七十二年變更此規定，對於新規定施行前已入學之特殊教育系學生，仍應
      依七十年之規定辦理，讓原告取得特殊教師與提敘薪級之資格才對，而七十二
      年函釋依法律不溯及既往之原則，亦只能適用於七十二年起入學之新生。否則
      ，七十年之規定，豈不成為政府機關公然詐欺人民之謊言，嚴重違背了行政程
      序法第八條規定之誠信原則。參考教育部歷年來對相似案件之做法，如對於中
      小學教師取得較高學歷前的年資將不再採計提敘薪級、進修研究所四十學分結
      業可提敘四級的加薪規定也將廢除、各師範大學院校招收公費生之制度正逐漸
      廢止等等。以上各項原有優惠規定之終止，教育部仍允許新規定施行前已入學
      正在求學進修者，仍得依原有規定辦理。比照之下，教育部顯然對原告採歧視
      性之差別待遇，失去公平性原則。再則，被告所引述各項對原告不利之依據，
      都是來自八十二年、八十五年等各函釋。其時間上與原告合法起敘薪級之初，
      已相距將近二十年了。本來就不該溯及既往於原告身上。
（五）教育部目前之措施不合於法律保留原則、公平性原則與信賴保護原則，且違反
      人性尊嚴、違背社會公益，並扭曲了提敘薪級之真正目的：
　　　由於特殊教育工作比一般教育工作更加繁重，其工作負荷包括身體上之勞碌及
　　　精神上之壓力，再加上社會上異樣之眼光，一般人大都不願從事特殊教育工作
　　　；這些現象在多年以前非常嚴重。此可從當年特殊教師極端缺乏與嚴重流失之
　　　事實可以證實（有關特殊教師不斷流失之事實，從以前至今皆是，教育部自己
　　　最清楚，這也是為甚麼特教系至今還招收公費生之原因）。因此，特殊教師提
　　　敘薪級之目的，是為了挽留所有合格的特殊教師，鼓勵其繼續留在特殊教育工
　　　作上。其立法之依據可來自「公務人員俸給法」第五條第一項「職務加給」中
　　　之「職責繁重」項目，與「全國軍公教員工待遇支給要點」第四條第二項第二
　　　目「其他職務加給另定之」之規定。故特殊教師能提敘一級，不但有法源依據
　　　，且從法律授權之目的來看，其真正起因是在於其工作之性質與內容，參見省
      政府所公告之教育部台（七二）人字第四九五五０號函；至於修滿特殊教育學
      分，只是參與特殊教育工作所必備資格條件之一，並非真正之目的。教育部於
      今曲解提敘薪級必須「多修」學分，後來再強辯稱必須「畢業後額外加修」，
      最後乾脆以特殊教育系與非特殊教育系做區分界線．．．等等各項說法，皆與
      「公務人員俸給法」所規定之「職務加給」條件不符，完全欠缺法律授權之依
      據，違背了法律保留之原則，也完全違背了原先提敘薪級之真正目的與立法精
      神之所在。教育部於七十七年以後之規定「非特殊教育學系畢業之特殊試用教
      師，得於上課期間不必上班而享受公費公假去補修特殊教育學分，以取得特殊
      教師資格，並即提敘一級支薪，此後即可離開特殊教育界，而不影響其提敘資
      格」。造成提敘薪級之真正精神、目的完全消失，讓特殊教育界成為一般普通
      科教師晉級之跳板；依常理推斷，這只會傷害特殊教育環境；然教育部都不認
      為會危害公益，從來都不予降回薪級，更從來沒有溯及既往去追降、追繳薪資
      。這些與原告同一時期之普通大學一般科系畢業，從事教育工作必須先修滿教
      育學分，並依公立學校教職員敘薪標準表說明第八條款之規定提敘一級支薪；
      轉從事特殊教育工作時有的先已或明或暗提敘一級，修滿特殊教育學分後又再
      提敘一級，總共最多可以提敘三級，最少可以提敘二級者（教育部於七十二年
      函釋中所提到之事實）。這些人提敘薪級後即使立刻離開特殊教育界，也不會
      因詐欺或危害公益而影響其提敘資格。這些情事上之變更，更加深了原告所受
      處分之不公平。不禁令人感嘆的是，提敘薪級所訴求之「社會公益」，是為了
      避免因特殊教師流動性過大，造成特殊教育品質低落而設立的。而原告為「正
      統」特殊教育系畢業者，是真正的特殊教育專家，是最早立志、也是最有意願
      去從事特殊教育工作者。在完全具備特殊教師資格，完全從事特殊教育工作，
      完全修滿特殊教育學分，甚至多修專業科目二十學分，且自始至終堅守特殊教
      育工作近二十年從未間斷；在「舉輕明重原則」之下本應比照上述非特殊教育
      系畢業者。何況原告也只不過提敘一級而已；而且確定完全符合提敘薪級所訴
      求之「社會公益」。然教育部竟不顧原告之信賴利益，不斷製造藉口追溯既往
      ，以強迫降級並追降合法薪級之方式來歧視與打壓特殊教育系畢業之特殊教師
      。此行為非但不符合社會公益，更是違背了社會正義。教育部此種本末倒置、
      顛倒是非之差別待遇極不公平，明顯與政府當年藉提敘資格來避免特殊教師流
      動性過大之目的相違背，且與行政程序法第六條「行政行為非有正當理由不得
      為差別待遇」之規定不合。而此種「對特定身分之族群做出歧視性之降敘」，
      更有違司法保障人性尊嚴之意旨。按照目前教育部所堅持之行政措施，那麼提
      晉薪級所能達成之功能只是「以同工不同酬之方式，醜化與打壓特殊教育系畢
      業之特殊教師」，對特殊教育工作只有傷害、沒有幫助。被告行政行為採取之
      方法無助於所訴求目的之達成，甚至有害於目的，已看不出任何必要性之理由
      。依行政程序法第七條「行政行為採取之方法應有助於目的之達成。」之規定
      ，被告違背了行政法之比例原則。雖然教育部行政措施如此般的反覆無常，但
      是原告仍然無知般的投入特殊教育工作，對教育部是如此般的深深信賴，十多
      年來秉持一貫之敬業精神，無怨無悔。縱使原告原先之核定提晉薪級之資格為
      違法，按行政程序法第一百十七條規定，當受益人無行政程序法第一百十九條
      所列信賴不值得保護之情形，違法之行政處分亦不得撤銷。而原告從未以詐欺
      、脅迫或賄賂方法、或提供不正確資料等等信賴不值得保護之行為，使行政機
      關做成該行政處分。故依據信賴保護原則，原告提敘薪級之資格應予保護。此
      有最高行政法院八十九年度判字第一一０三號判決足資參照。
（六）依法敘定之俸給，依法有保障，不得予以降級：
　１、依公務人員保障法第十六條規定：「公務人員經銓敘審定之俸級應予保障，非
　　　依法律不得降級或減俸。」
　２、依公務人員俸給法第十六條規定：「經銓敘機關敘定之等級，非依公務員懲戒
      法及其他法律之規定，不得降級。」，原告年年由被告敘定之俸給，都經過權
      責機關教育廳年年審查並核准在案，故依據上列法律條款與其立法精神，原告
      之俸級應予保障。如今未經法律或懲戒，即擅自予以降級，被告之行政行為顯
      然與上述法律之規定相違背。
  ３、依公務人員俸給法施行細則第十三條第一項前段規定：「公務人員俸級經銓敘
      部銓敘審定後，應按銓敘審定之俸級支給。」
      按全國軍公教員工待遇支給要點是依據公務人員俸給法訂定，其適用對象包括
      教師在內，且同法第四條第一項第二款規定，各級公立學校教職員薪額，比照
      公務人員俸額標準支給之。故教師之敘薪目前是比照公務人員敘薪，適用公務
      人員保障法第十六條之規定。又公務人員俸給法第十九條規定：「教育人員之
      俸給另以法律定之」，然目前並無教育人員俸給之法律，只有一些相關法規命
      令。故有關教師俸給之所有相關規定（如全國軍公教員工待遇支給要點），目
      前完全依據公務人員俸給法之立法精神，其與公務人員俸給法之關係，就如同
      子法對母法之關係，只能做細節性、技術性之補充而已；故教師之俸給在尚無
      其他特別法律之規定時，仍不得逾越該法授權之範圍與立法精神，因此仍需遵
      守公務人員俸給法第十六條之規定。公務人員俸給法與公務人員保障法所一再
      重複維護之真理在於，個人之俸給必須予以妥善保護，除非犯了嚴重過失，否
      則不得任意降敘。此乃基於信賴保護與誠信之原則，其道理在任何公家機關或
      民間企業，均可適用。原告年年由台南啟聰學校敘定之俸給，都經過權責機關
      教育廳年年審杳並核准在案，故依據上列法律條款與其立法精神，原告之俸級
      應予保障。如今未經法律或懲戒，即擅自予以降級，被告之行政行為不但缺乏
      法律上之依據，且與上述各項法律規定相違背。
（七）原告已經具領之薪資完全合法無誤；即使有誤，依法亦不得予以追降薪級、追
      繳薪資：
  １、再依公務人員俸給法施行細則第十二條規定：「申請復審人員俸級有變更時，
      其復審之俸級，高於原敘之俸級者，自到職之月起按復審之俸級補給；復審之
      俸級低於原敘之俸級者，自核定之次月起按復審之俸級改支。」。職故，即使
      核敘有誤，而須更正時，依法亦全部採用從優從寬之方式處理；即僅有追補薪
      給，而不做追降薪級、追繳薪資之處分。而且俸給之變更，必須是原告對敘定
      之俸給有異議，並申請復審才會成立；但是原告對每年核定提敘一級薪級，從
      未表示異議，故無改敘之理由。即使原告必須予以改敘，依法亦只能追補薪級
      ，不能予以追降薪級、追繳薪資。
  ２、另依公務人員俸給法施行細則第十三條與銓審互核實施辦法第三條明定：「敘
      定之俸級高於借支之俸級者，自到職之月起按敘定之俸級補給。敘定之俸級低
      於借支之俸級者，或審定不合格不予任用者，除依規定期間送請銓敘機關審查
      者免予追繳．．．．」。可知在尚未具備公務人員資格前，預先借支之俸級超
      出敘定之俸級，或審定不合格不予任用之預付違法薪資，都僅有追補薪給，並
      無追繳。而原告依法核定並送審核可之薪級，即使有爭議，按照舉輕明重之原
      則，更應該從寬認定，僅有追補薪給，而免予追繳。
  ３、原告十多年來所領之薪資，屬於私有之財產；此財產已合併為原告家庭財產之
      一部分，用以支配原告全家之生活費用。此對政府敘薪之信賴行為，除合乎信
      賴保護原則之外，公法上之財產權，亦受憲法之保障，不得任意予以剝奪。被
      告如不認同該項個人擁有之財產權利，則必須依法律程序處理，如提起民事訴
      訟，接受法律之判決才能斷定該項財產權之歸屬。如今被告未經法律之程序，
      亦未經原告之同意，逕自扣除原告未來之薪資，以奪取受憲法保障之財產權，
      顯然不適當。此外，大法官黃越欽先生擔任監察委員時，曾就本案追繳部分提
      出糾正案。內容摘錄如下：「本案公法上既無明文規定，如適用私法關係，則
      未於取得執行名義前，且陳訴人等尚有爭議情形下，不思依訴訟程序謀求解決
      ，俾憑據以執行，．．．　允宜改善。」，顯然大法官黃越欽先生亦認為，追
      繳個人已領取之薪資，欠缺法律上之依據。而目前被告依舊重蹈覆轍，亦未改
      正。
  ４、又本件有關追繳之行政處分部分，早經台灣省政府訴願審議委員會決定撤銷，
      教育部卻一再堅持己見，令下屬機關重複作追繳之處分，總共撤銷次數已達四
      次，並因此遭監察院提案糾正。此次之追繳事件已是第五次。足認被告再次藐
      視司法之判決。
（八）綜上所述，特殊教師們能得到提敘薪級之禮遇，實乃合情合理且合法，並無任
      何不當之處。如今特殊教育工作，因當時這些人的努力，而逐漸開創出成熟的
      環境；被告或許不再需才恐急，有關敘薪之政策或許該重新檢討；但不管教育
      部未來政策之目的何在，都沒有必要採取此種方法，把當年已經賜給特殊教師
      們的優惠待遇，剝奪回去。原告唯一的訴求只是公平與誠信而已，原告提敘薪
      級完全合法，其提敘之資格應予保障。爰訴請判決如聲明所示等語。
二、被告答辯意旨略謂：
      被告係接奉教育部八十八年十月二十二日台（八八）教中（人）字第八八五０
      四三五二號函規定略以：（一）特教系畢業七十二年六月八日以後到職之特教
      老師，仍不得採計特教學分提敘一級支薪。（二）如已誤核薪級者，七十二年
      六月八日至八十二年二月四日期間溢支薪俸免予追繳，自八十二年二月五日起
      溢支薪給部分仍應執行追繳。故被告即於八十八年十一月三日以南聰人字第一
      三０三號函知原告甲○○等七人追繳誤核薪級期間溢領薪俸，被告依法追繳自
      無違誤等語。
    理  由
一、按「行政行為，應以誠實信用之方法為之，並應保護人民正當合理之信賴。」行
    政程序法第八條定有明文。又人民對公權力行使結果所生之合理信賴，法律自應
    予以適當保障，此乃信賴保護之法理基礎，亦為行政程序法第一百十九條、第一
    百二十條及第一百二十六條等相關規定之所由設。該法雖於九十年一月一日始予
    施行，惟行政行為須符合信賴保護原則，早為學界及實務界所肯認，係具有憲法
    位階之法律原則，上揭行政程序法有關之規定，無非係就此一原則予以明文化而
    已，是被告於八十八年十一月三日對原告等七人為追繳溢領薪俸之處分時，雖行
    政程序法尚未施行，然對於前揭法律基本原則，仍得予以參酌適用，自不待言。
二、經查，本件原告等七人係前臺灣省立彰化教育學院（現為國立彰化師範大學）特
　　殊教育學系畢業，於七十二年起相繼任職於被告學校，擔任特殊教育專業教師迄
　　至八十八年間，被告仍依照教育部七十年五月十五日台七十人字第五一四０二號
　　函釋，以原告等七人擔任特殊教育教師予以提高一級支薪。惟嗣後被告於八十八
　　年十一月三日以（八七）南聰人字第一三０三號函知原告等七人，以依據教育部
　　八十八年十月二十二日台（八八）教中（人）字第八八五０四三五二號函規定，
　　特教系畢業七十二年六月八日以後到職之特教教師，仍不得採計特教學分提敘一
　　級支薪。如已誤核薪級者，七十二年六月八日至八十二年二月四日期間溢支薪俸
　　免予追繳；自八十二年二月五日起溢支薪給付部分仍應執行追繳。乃對原告等七
　　人自八十二年二月五日起溢支薪給部分予以追繳，並自八十八年十二月起按月扣
　　款收回薪俸等情，為兩造所不爭執，並有該函在卷足稽，自堪認定。經查，原告
　　等七人係於七十二年起相繼於台南啟聰學校任職時，被告以其擔任特殊教育教師
　　予以提高一級支薪，乃核定原告之薪級為一九０元，該項核薪之處分，揆其性質
　　乃屬授益之行政處分，且已因被告發給敘薪通知書及原告之就職任教而發生實質
　　之確定效果（存續力）。本件原告等七人因被告提敘一級支薪之敘薪處分而受利
　　益，縱稱有超出核薪範圍之情事，惟原告任職之初之原敘薪處分純係被告自已單
　　方之行政行為，是原告等七人因信賴該授益之敘薪處分，而繼續在被告學校擔任
　　特殊教育之教師，按月支領薪俸，則該授益之處分，究有無信賴保護原則之適用
　　，乃為本件判斷原告起訴有無理由之關鍵所在。
三、經查，教育部前為鼓勵合格之特教教師，留在特殊教育工作上，繼續擔任特殊教
    育教師，以因應特殊教育師資缺乏之情形，故於七十年五月十五日以台七十人字
    第五一四０二號函釋：「臺灣省立教育學院特殊教育學系畢業之學生，擔任特殊
    教育教師時，得提高一級支薪，惟轉任非特殊教師時，應即改支。」，以作為特
    殊教育教師核敘薪級之基準。嗣教育部以提敘薪級情況複雜，且影響薪給制度之
    健全，乃於七十二年六月八日另以台人字第二一六五四號函釋：「一、．．．故
    今後擔任特殊學校（班）教師時，除依規定修滿特殊教育科目學分得依規定提敘
    一級，並受本職最高薪之限制外，不再另行提敘薪級。二、有關公立師範專科學
    校國校師資科智能不足兒童教育組畢業特殊教師，可否提晉一級支薪乙節，查各
    公立師範專科學校國校師資科智能不足兒童教育組畢業生，其在校所修各科學分
    數，與其他各組師資畢業生相同，並非多修特殊教育或專門科目二十學分之情形
    可比，不宜另行提晉一級支薪。」等語，通知台北市、高雄市及臺灣省教育主管
    機關遵照辦理。惟觀教育部上開函釋之內容，其說明第一項僅謂擔任特殊教育教
    師須修滿特殊教育科目學分得依規定提敘一級，並未限定係原為學校教師，經加
    修特殊教育專業科目二十學分後，實際擔任特殊教育學校（班）教師者，始得適
    用；其次，說明第二項乃係指「公立師範專科學校國校師資科智能不足兒童教育
    組畢業特殊教師，不宜另行提晉一級支薪」，亦未就各大學或學院特教系畢業之
    學生，擔任中等學校特殊教育教師，不宜另行提晉一級支薪，加以明確規範。抑
    且，被告於本院審理中亦坦承前揭教育部七十二年六月八日台人字第二一六五四
    號函釋若適用於原告等七人，是對原告等不公平之解釋（參見本院九十年十月三
    十日準備程序筆錄）。是原告主張教育部七十二年六月八日台人字第二一六五四
    號函釋適用對象並不包括大學特殊教育學系畢業而修滿特殊教育科目學分，且擔
    任特殊教育之教師者，洵非無因。
四、退一步言，縱稱前揭教育部七十二年六月八日台人字第二一六五四號函釋之意旨
    ，亦欲將大學或學院特教系畢業之學生而擔任中等學校特殊教育教師，排除在得
    提敘一級支薪之外，然查原告任教於被告學校擔任特殊教育教師，被告當時乃依
    照教育部七十年五月十五日台（七十）人字第五一四○二號函釋，以原告擔任特
    殊教育教師予以提高一級而核薪，原告因信賴被告核敘薪級之處分，而繼續在被
    告學校擔任特殊教育之教師，按月支領薪俸，其對被告之誤核薪級乙事，要難謂
    有任何過失可言。固然，公教人員薪俸應依規定敘級支給，而教育部為期全國特
    殊教育教師薪級一致，乃依據八十八年六月十日監察院教育及文化委員會第三屆
    第五次聯席會討論事項決議（刊登監察院公報第二二二六期），以八十八年十月
    二十二日台（八八）教中人字第八八五○四三五二號函台北市政府、高雄市政府
    、臺灣省各縣市政府、各省立學校及相關單位，就特教系畢業生而於七十二年六
    月八日以後到職並擔任特殊教育學校（班）教師者，因薪級誤核溢支薪俸一事，
    提出下列處理原則：(一)仍依教育部七十二年六月八日台人字第二一六五四號函規
    定核敘薪級。(二)如已按教育部七十年五月十五日台七十人字第五一四○二號函規
    定提高一級支薪致溢支薪津者，則：(1)七十二年六月八日至八十二年二月四日期
    間免予追繳，已進行追繳部分應予發還。(2)自八十二年二月五日起溢支薪給部份
    仍應執行追繳。惟姑不論有關薪級誤核是否應可歸責於被告之事由，然被告於八
    十八年十一月三日另依教育部上開函釋，以（八七）南聰人字第一三０三號函通
    知原告以其擔任特殊教育教師，按月扣繳溢領薪資，該項通知，距原告到被告學
    校任職之時間，兩者相距已逾十餘年，則原告對於被告核敘薪級所生之結果，自
    應受信賴原則之保障，申言之，有關臺灣省立教育學院特殊教育學系畢業之學生
    ，因其擔任特殊教育教師而得提高一級支薪之授益處分，既在各中等學校適用多
    年，且該項授益處分係於原告到職後由被告自行核敘薪級而作成，並非基於原告
    之申請而為之，故在未與公益有重大衝突之情況下，自不宜遽為變更，此觀行政
    程序法第一百十七條但書第一款、第二款規定自明。原告因信賴該處分有存續利
    益而擔任特殊教育教師，因此一授益處分之撤銷，徒增其對教育主管機關之不信
    任，反無益特殊教育師資培養之提昇，從而被告上開處分，顯未就原告之信賴利
    益予以適度考量，自與行政法之信賴保護原則相違背，該項處分難謂適法。
五、又公立學校聘用教師之法律性質，依目前學者之通說，乃認為係成立公法上之契
    約，其因薪津溢支而生之爭執，乃屬公法上契約所生給付之問題。本件縱或被告
    認原告誤核薪級所溢支之薪津屬不當得利，理應循給付訴訟之途徑請求返還，究
    非可由被告一紙通知，即逕自從原告領取之薪津中逐月扣取抵繳，被告逕為扣繳
    之處分亦有可議，併予敘明。
六、綜上所述，被告八十八年十一月三日（八七）南聰人字第一三０三號函通知原告
    追繳薪津之處分，核與行政法之信賴保護原則相違背，該項處分自不合法。一再
    訴願決定遞予以維持，均有可議。原告執此指摘，即屬有理由，爰由本院將再訴
    願決定、訴願決定及原處分均予撤銷，以昭折服。又本件事證已臻明確，兩造其
    餘之爭執，核與判決結果要無影響，自無逐一論述之必要，併予敘明。
據上論結，本件原告之訴為有理由，爰依行政訴訟法第一百九十五條第一項前段、第
九十八條第三項前段，判決如主文。
中　　　華　　　民　　　國    九十一　　年　  　六　　　月　　　四　　　日
                              高雄高等行政法院第二庭
                                          審判長法官　呂佳徵
                                          法      官  林勇奮
                                          法      官  蘇秋津
右為正本係照原本作成。
如不服本判決，應於判決送達後二十日內向本院提出上訴書狀，其未表明上訴理由者
，應於提起上訴後二十日內向本院提出上訴理由書（須按對造人數附繕本）；如於本
判決宣示或公告後送達前提起上訴者，應於判決送達後二十日內補提上訴理由書（須
附繕本）。未表明上訴理由者，逕以裁定駁回。
提起上訴應預繳送達用雙掛號郵票七份（每份三十四元）。
中　　　華　　　民　　　國    九十一　　年　  　六　　　月　　　四　　　日
                                          法院書記官  陳嬿如
